【裁判字號】    97,上訴,772
【裁判日期】    970501
【裁判案由】    恐嚇等
【裁判全文】
臺灣高等法院刑事判決                 97年度上訴字第772號
上  訴  人
即  被  告  甲○○
上列上訴人因恐嚇等案件，不服臺灣新竹地方法院96年度訴字第
99號、第327號，中華民國96年11月2日第一審判決（起訴及追加
起訴案號：臺灣新竹地方法院檢察署95年度偵字第2819號、96年
度偵字第725、2597號），提起上訴，本院判決如下：
    主  文
上訴駁回。
    事  實
一、緣李宗浩（業經判決確定）與乙○○、邱麗絲、李庭洲（原
    名李興能）4人，於民國95年2月間，合夥經營應召站，乙○
    ○負責出資，李宗浩負責找尋應召女子，邱麗絲負責招攬男
    客，李宗浩於95年3月4日前往中國大陸引進大陸女子應召，
    未料，李宗浩因故遭大陸公安扣留，輾轉透過董宇（業經判
    決確定）通知乙○○、邱麗絲匯款營救，乙○○、邱麗絲均
    置之不理，董宇乃另透過友人陳正賢匯款人民幣20萬元，李
    宗浩始遭釋放，李宗浩對於乙○○、邱麗絲袖手旁觀，心生
    不滿，乃要求乙○○必須負擔上開疏通公安費用及李宗浩在
    大陸遭扣留之所有損失，合計數額為新臺幣280萬元，乙○
    ○當場虛與委蛇，從此下落不明，聯絡無著，李宗浩一面找
    尋乙○○，一面求助於父親甲○○出面處理。迨95年4月15
    日晚上，李宗浩聯繫綽號「阿六」等不詳姓名成年男子3人
    ，共同在新竹市○○○○街附近先尋獲乙○○之座車，即以電
    話通知董宇到場，另以電話通知甲○○稱「我要去抓人」，
    迄至翌日即95 年4月16日凌晨2時許，乙○○見無法逃避，
    即配合李宗浩處理，惟遭李宗浩怒而毆打後，即不願隨同李
    宗浩外出，李宗浩即與綽號「阿六」等3名不詳姓名成年男
    子、及趕來會合之董宇等人強押乙○○搭上綽號「阿六」所
    駕駛之不詳車號之休旅車，另甲○○即基於妨害自由之犯意
    聯絡，於當日即95年4月16日凌晨2時37分29秒，以其所有之
    行動電話門號0000000000號傳送「人如果有逮到，把他帶到
    台北來有甚麼事情，馬上和我聯絡，老爸」之簡訊至李宗浩
    所有之行動電話門號0000000000號。李宗浩等人行車至新竹
    交流道附近，李宗浩即以電話向甲○○回報，甲○○則在電
    話中指示，將乙○○載往甲○○熟識之台北市○○○路○段
    76號之「浪漫一生」西餐廳。約1小時後，李宗浩、董宇等
    人將乙○○押至「浪漫一生」西餐廳內，約10餘分鐘後，甲
    ○○出現在「浪漫一生」西餐廳主持大局，乙○○在「浪漫
    一生」西餐廳內，遭李宗浩、董宇、甲○○及綽號「阿六」
    等數名不詳姓名成年男、女共同包圍在座位上，不讓其離去
    ，限制其行動自由。乙○○先否認與李宗浩合夥經營應召站
    ，不願負擔李宗浩所稱之上開新臺幣280萬元，李宗浩遂電
    召住在新竹市○○路之邱麗絲前往「浪漫一生」西餐廳對質
    ，俟邱麗絲到場對質確認乙○○為負責出資之合夥人，李宗
    浩遂取出事先預備之空白本票1本，由李宗浩、董宇、甲○
    ○及綽號「阿六」等數名不詳姓名成年男、女則以「如果不
    給錢，就要給你死」、「今天一定要解決，否則不能離去」
    等語恐嚇乙○○，以此強暴、脅迫之方法，強逼乙○○簽發
    本票、保管條等無義務之事，乙○○因心生畏懼而簽發新臺
    幣（下同）280萬元之本票1紙及內容佯稱乙○○代董宇保管
    280萬元現金之保管條1紙。乙○○簽完上開本票、保管條後
    ，於同日清晨5、6時許，甲○○即指示李宗浩、董宇陪同乙
    ○○、邱麗絲返回新竹住處，讓乙○○籌款支付上開票款
    280萬元，於同日上午7時30分許，李宗浩即先要求乙○○交
    付車號4579-MY號自小客車作為擔保，並由李宗浩駕駛該車
    將乙○○載至新竹市○區○區○路121號臺灣積體電路製造
    股份有限公司第二廠（下稱台積電二廠）值班工作，始遭釋
    放，共被剝奪行動自由達5小時之久。嗣經乙○○報警處理
    ，再電召李宗浩前往台積電二廠前，為警查獲，並循線查悉
    上情。
二、案經乙○○訴由內政部警政署保安警察第二總隊第三大隊報
    告臺灣新竹地方法院檢察署檢察官偵查起訴及追加起訴。
    理  由
壹、程序部分
    本件認定事實所引用之本件卷內所有卷證資料（包含人證、
    文書證據及物證等證據），並無證據證明係公務員違背法定
    程序所取得，且被告於原審及本院審理時均未爭執檢察官所
    提出之證據方法之證據能力，而卷內之文書證據，亦無刑事
    訴訟法第159條之4之顯有不可信之情況與不得作為證據之情
    形，從而，依刑事訴訟法第159條至159條之5之規定，本件
    認定事實所引用之本件卷證所有證據（包含人證與文書證據
    及物證等證據），均有證據能力，合先敘明。
貳、有罪部分
一、訊據被告甲○○固坦承有於95年4月16日凌晨2時37分29秒，
    以其所有之行動電話門號0000000000號傳送簡訊：「人如果
    有逮到，把他帶到台北來有甚麼事情，馬上和我聯絡，老爸
    」至被告李宗浩所有之行動電話門號0000000000號及前往「
    浪漫一生」西餐廳內，惟矢口否認有妨害自由犯行，並辯稱
    ：伊係叫同案被告李宗浩等人找欠伊錢之人，同案被告李宗
    浩抓到人後，打電話給伊，伊以為係伊之債務人黃英峰（被
    告於原審時稱係綽號「小四」），才傳簡訊給李宗浩，叫他
    把人帶到「浪漫一生」西餐廳，伊係事後才到，伊沒有打告
    訴人或脅迫告訴人簽本票，伊甚至還制止打人之行為，也讓
    告訴人回去上班云云。
二、經查：
(一)上揭事實，業據告訴人乙○○於警詢、原審偵審中及本院審
    理時指訴綦詳，核與證人邱麗絲於原審時證稱：94年4月16
    日凌晨有個男的至伊住處說李宗浩要伊去台北跟乙○○對質
    ，後來到台北「浪漫一生」西餐廳，看到李宗浩、董宇及其
    他不認識之人在場。李宗浩就說他在大陸發生事情伊等怎麼
    可以不管他，伊跟乙○○要負責處理這件事之費用。伊到之
    前乙○○與李宗浩都已經談好，乙○○已經在簽借據，有人
    要伊也要簽名，同時伊也有看到李宗浩動手毆打乙○○，乙
    ○○臉腫起來，眼鏡破掉、臉上有瘀血等情大致相符（見原
    審訴字第327號卷二第74至82頁），且同案被告李宗浩於原
    審時供稱：被告到西餐廳後有表示要告訴人支付伊在大陸發
    生事情所花之費用，伊有告知被告抓告訴人係因合夥之事，
    告訴人簽本票、保管條時，被告也有在現場等語（見原審訴
    字第99號卷二第17頁），另同案被告董宇對於強押告訴人乙
    ○○上車至「浪漫一生」西餐廳之犯行亦供承不諱（見原審
    訴字第327號卷二第58至59頁），並有監視錄影翻拍照片16
    幀、同案被告李宗浩之行動電話所接收上開事實欄所載之簡
    訊1則在卷可稽（見偵字2819號卷第97至104頁、核退字第13
    6號卷第38頁）。此外，復有同案被告董宇於原審時當庭提
    出之保管條正本扣案可資佐證（見原審卷二第94頁），足見
    被告對於同案被告李宗浩等將告訴人強押至「浪漫一生」西
    餐廳後，以言詞恐嚇告訴人，強逼告訴人簽發本票、保管條
    等無義務之事，不僅知情，且同案被告李宗浩係聽從被告之
    指示將告訴人押至「浪漫一生」西餐廳，則被告在本案中顯
    係居於主導之地位。
(二)被告雖辯稱：伊係叫李宗浩等人找欠伊錢之人，伊係同案被
    告李宗浩抓到人後，打電話給伊，伊以為係伊之債務人黃英
    峰，才傳簡訊給李宗浩，叫他把人帶到「浪漫一生」西餐廳
    云云，惟查同案被告李宗浩於原審時供稱：被告於本案案發
    前1、2個月有要伊去尋找綽號「小四」之人，伊不認識小四
    ，被告有抄「小四」之本名、地址、電話給伊，但伊並沒有
    去找等語（見原審訴字第99號卷第14、15頁），且被告於原
    審時供承：95年4月16日李宗浩去找告訴人之前有在電話中
    向伊說要去找告訴人，李宗浩在電話中告訴伊，說在大陸合
    夥的一筆錢虧掉了，而且又有翡翠雜誌社社長介入，要伊幫
    他出面解決。伊先發簡訊給李宗浩，後來李宗浩以電話通知
    抓到人了，才又另外以電話通知李宗浩要他把人帶到「浪漫
    一生」西餐廳等語（見原審訴字第327號卷二第163至167頁
    、第75頁），況被告及同案被告李宗浩迄未能提出相關之資
    料以供法院調查，足見被告上開所辯，無非空言，不足採信
    。
(三)被告雖又辯稱：伊並無打告訴人或脅迫告訴人簽本票，伊甚
    至還制止打人之行為，也讓告訴人回去上班云云，但按共同
    正犯之意思聯絡，不限於事前有所協議，其於行為當時，基
    於相互之認識，以共同犯罪之意思參與者，亦無礙於共同正
    犯之成立，最高法院著有73年台上字第1886號判例可資參照
    ，是以共同之行為決意不一定要在事先即行為前便已存在，
    行為當中始先後形成亦可。查本案同案被告李宗浩強押告訴
    人至「浪漫一生」西餐廳後，並將告訴人毆打成傷等情，業
    據證人邱麗絲證述在卷，且同案被告李宗浩亦坦承在「浪漫
    一生」西餐廳時，有動手毆打告訴人等情，均已如上述，衡
    情告訴人遭同案被告李宗浩等人限制行動自由，並遭李宗浩
    個人毆打成傷後始簽發新台幣280萬元之本票1紙及內容佯稱
    乙○○代董宇保管280萬元現金之保管條1紙，而被告是時均
    在場主持大局、鎮攝現場，而脅迫告訴人支付同案被告李宗
    浩在大陸發生事情所花之費用，揆諸上開判例意旨，被告顯
    係以共同犯罪之意思，參與同案被告李宗浩等人犯妨害自由
    罪之構成要件至明，縱被告並無動手毆打告訴人等情屬實，
    亦無礙於共同正犯之成立，被告執此爭辯，亦屬無據。
(四)綜上所述，被告所辯，均係飾卸之詞，不足採信。本件事證
    明確，被告之犯行，堪予認定。
三、新舊法比較適用：
(一)按94年1月7日修正公布，95年7月1日施行之修正後刑法第2
    條第1項規定：「行為後法律有變更者，適用行為時之法律
    。但行為後之法律有利於行為人者，適用最有利於行為人之
    法律。」。
(二)又依新增刑法施行法第1條之1規定，中華民國94年1月7日刑
    法修正施行後，刑法分則編所定罰金之貨幣單位為新台幣；
    94 年1月7日刑法修正時，刑法分則編未修正之條文定有罰
    金者，自94年1月7日刑法修正後，就其所定數額提高為30倍
    ，但72年6月26日至94年1月7日新增或修正之條文，就其所
    定數額提高為3倍。而被告行為後，刑法第33條第5款業於民
    國94年1月7日修正公布，並於95年7月1日施行，修正前刑法
    第33條第5款有關刑法法定刑中罰金刑部分為銀元1元以上（
    即新台幣3元以上），修正後刑法第33條第5款有關法定刑罰
    金部分規定為新台幣1,000元以上，故對於本件被告所犯相
    關刑法中法定刑有罰金之部分，應均依被告行為時刑法第33
    條第5款規定較有利於被告。
(三)被告行為後，刑法第28條關於共犯之規定，亦有修正，修正
    前規定：二人以上共同實施犯罪之行為者，皆為共犯，修正
    後規定：二人以上共同實行犯罪之行為者，皆為共犯，雖「
    實施」一語包括陰謀、預備、著手、實行，範圍較大，惟對
    於本件犯罪事實並無較為有利被告等。
(四)再被告行為後刑法第57條、第58條等規定，亦經修正，惟此
    為法院就刑之裁量及加減審認標準見解之明文化，非屬法律
    之變更。
(五)是本件經綜合被告全部罪刑之結果而為比較，被告行為後之
    刑法有關共犯及法定罰金刑並不較有利於被告，本件應適用
    被告行為時刑法第28條、第33條第5款之規定論處。
四、按刑法第302條之妨害自由罪，原包括私禁及以其他非法方
    法剝奪人之行動自由而言，所謂非法方法，當包括強暴脅迫
    等情事在內。縱其所為，合於刑法第305條恐嚇危害安全之
    情形，仍應視為剝奪行動自由之部分行為；又如以使人行無
    義務之事或妨害人行使權利為目的，而其強暴脅迫已達於剝
    奪人行動自由之程度，祇成立刑法第302條之妨害自由罪，
    不應再依同法第304條論處，最高法院著有74年度台上字第
    3404號判例意旨及93年度台上字第3309號判決意旨可資參照
    。是核被告剝奪告訴人乙○○行動自由，強制告訴人簽發本
    票、保管條之所為，係犯刑法第302條第1項剝奪他人行動自
    由罪。被告與同案被告李宗浩、董宇及綽號「阿六」等數名
    不詳姓名成年男、女間，有犯意之聯絡及行為之分擔，均為
    共同正犯。至被告主觀上認同案被告李宗浩與告訴人合夥做
    生意，告訴人為合夥人之一，且為負責出資之金主，本應負
    擔同案被告李宗浩在大陸遭扣留之所有損失，其於主觀上自
    無不法所有之意圖，公訴意旨認被告係涉犯恐嚇取財云云，
    容有未洽，惟起訴之基本社會事實同一，爰依法變更起訴法
    條。末查，被告之犯罪時間，在96年4月24日以前，所犯合
    於中華民國九十六年罪犯減刑條例所規定之減刑條件，應依
    上開條例第2條第1項第3款之規定，減輕其刑2分之1。
五、原審本同上見解，因依刑法第2條第1項前段、第302條第1項
    ，修正前刑法第28條，刑法施行法第1條之1各規定，並審酌
    本案係因同案被告李宗浩與告訴人乙○○欲合夥經營應召站
    ，同案被告李宗浩前往大陸地區引進大陸女子應召，嗣因同
    案被告李宗浩遭大陸公安扣留，2人因此發生嫌隙，同案被
    告李宗浩不循正當法律途徑解決，反而夥同被告甲○○以押
    人簽本票之方式處理等一切情狀，量處有期徒刑1年2月，再
    依中華民國九十六年罪犯減刑條例第2條第1項第3款、第7條
    、第9條，減為有期徒刑7月。暨以未扣案之告訴人所簽發之
    本票1紙（發票人為乙○○、面額新臺幣280萬元）、保管條
    1紙正本（見原審96訴字第327號卷二第94頁），已由告訴人
    交付同案被告李宗浩收執，而屬同案被告李宗浩所有，且係
    犯罪所得之物，併依刑法第38條第1項第3款之規定，宣告沒
    收。核其認事用法，俱無違誤，量刑亦甚允洽。被告上訴意
    旨，仍執陳詞否認犯罪，為無理由，應予駁回。
據上論斷，應依刑事訴訟法第368條，判決如主文。
本案經檢察官黃柏齡到庭執行職務。
中    華    民    國    97    年    5     月     1    日
                  刑事第十九庭  審判長法  官  黃金富
                                      法  官  洪昌宏
                                      法  官  魏新國
以上正本證明與原本無異。
如不服本判決，應於收受送達後十日內向本院提出上訴書狀，其
未敘述上訴之理由者並得於提起上訴後十日內向本院補提理由書
（均須按他造當事人之人數附繕本）。
                                      書記官  陳玉珍
中    華    民    國    97    年    5     月    1     日
附錄：本案論罪科刑法條全文
刑法第302條第1項：
私行拘禁或以其他非法方法，剝奪人之行動自由者，處5年以下
有期徒刑、拘役或3百元以下罰金。


司法院資訊處製作；財團法人民間司法改革基金會備份。
